臺灣桃園地方法院刑事判決　　　　　　 96年度簡上字第536號
上　訴　人
即　被　告　乙○○
上列被告因傷害案件，不服本院桃園簡易庭於民國96年7 月13日
所為之95年度桃簡字第2965號刑事簡易判決（原檢察官聲請簡易
判決處刑案號：95年度偵字第19032 號），提起上訴，本院管轄
第二審合議庭判決如下：
    主  文
原判決撤銷。
乙○○傷害人之身體，處拘役拾日，減為拘役拾伍日，如易科
罰金，以銀元佰元即新臺幣玖佰元折算壹日。
    事  實
一、乙○○與蔡印正於民國95年5 月20日因合夥購地事宜訂有協
    議書，惟因該日雙方在協議書上遺漏簽署日期，於95年5 月
    29日中午，蔡印正之配偶及子、媳蔡林富、己○○、戊○○
    先至代書丁○○所設立之邱代書房地工商事務所要求補簽日
    期，惟丁○○表示需雙方當事人在場，始得補簽日期，蔡林
    富、己○○、戊○○遂先離去丁○○之事務所，後經丁○○
    與乙○○聯絡後，丁○○便電洽己○○、戊○○至乙○○之
    住處，於同日15時許，己○○、戊○○至乙○○位在桃園縣
    桃園市○○路○ 段94號之住處後，因乙○○不滿蔡印正、蔡
    林富欲將合夥購買之土地登記予己○○名下，遂不願簽署協
    議書上之日期，乙○○徒手從戊○○處將戊○○所有之協議
    書取走，並撕毀戊○○所持有之協議書，戊○○見狀隨即奪
    回其所持有已遭撕毀之協議書，並將協議書交予己○○攜帶
    至車上，乙○○、戊○○因而發生拉扯，乙○○竟基於傷害
    之犯意，以雙手拉扯戊○○之頭髮及肩膀，致戊○○受有頭
    部外傷併左頭皮腫等傷害。
二、案經戊○○訴請臺灣桃園地方法院檢察署檢察官偵查後聲請
    簡易判決處刑。
    理  由
一、訊據被告乙○○矢口否認有何傷害犯行，辯稱：之前伊與己○○的父母訂有協議書，簽完協議書之後，伊去八德市地政
    事務所申請土地謄本，發現己○○之父親將土地過戶給兒子
    ，且過戶的部分超過原先雙方所約定的，當天是代書丁○○
    約己○○、戊○○至伊住處簽署協議書的日期，戊○○到伊
    住處後，因為雙方沒有談成，伊就將協議書拿在手上，後來
    戊○○就搶走伊拿在手上的那份協議書，並將協議書撕毀，
    己○○所保管的那份契約書，己○○先拿到車上去放，雙方
    有發生拉扯，伊沒有打戊○○，也沒有碰到戊○○的頭髮云
    云。經查：
  (一)被告雖以前揭情詞置辯，惟據證人戊○○於本院審理時證述
    ：當天是代書丁○○打電話叫伊過去被告的住處補簽協議書
    後面的日期，因為在95年5 月20日簽協議書時，丁○○忘記
    簽日期，是伊先生己○○開車載伊過去，到被告住處時，丁○○已經在被告住處，要填寫日期時，被告就搶伊的協議書
    ，且撕毀伊保管的那1 份，伊要去拿回來，被告就打伊，被
    告用雙手抓住伊的肩膀，然後用雙手抓住伊的頭髮，伊的眼
    鏡都變形了，眼鏡後來有掉下去，伊找不到，是丁○○幫伊
    找到的，被告抓伊頭髮的時候，伊的頭有撞到桌子，被告在
    打伊的時候，伊就先將協議書交給己○○，己○○就先將協
    議書帶到外面，伊被被告打後，就趕快出去外面找己○○等
    語（見本院96年度簡上字第536 號卷第38頁至第43頁），證
    人甲○○於本院審理時證述：戊○○與被告有因協議書發生
    拉扯，被告有拉扯戊○○的頭髮、衣服，戊○○有用手肘推
    了被告的胸部等語（見本院96年度簡上字第536 號卷第32頁
    ），而證人戊○○因遭被告之毆打，而受有頭部外傷併左頭
    皮腫等傷害，並有桃新醫院診斷證明書、桃新醫院96年11月
    26日桃醫字第96140 號函各1 份附卷可稽（見95年度他字第
    2328號卷第5 頁、見本院96年度簡上字第536 號卷第55頁至
    第57頁），足證被告於拉扯過程中曾毆打證人戊○○之頭部
    ，並導致證人戊○○受有上述傷害。
  (二)被告雖另辯稱：伊係為了保護協議書，才與戊○○發生拉扯
    云云，惟查：
    1.按正當防衛係對於現在不正之侵害防衛自己或他人之權利
      者而言，甲、乙二人口角互毆，彼此成傷，不能證明某甲
      先行侵害，自不得主張正當防衛；次按衡之一般社會經驗
      法則，互毆係屬多數動作構成單純一罪而互為攻擊之傷害
      行為，縱令一方先行出手，而還擊一方在客觀上苟非單純
      僅對於現在不法之侵害為必要排除之反擊行為，因其本即
      有傷害之犯意存在，則對其互為攻擊之還手反擊行為，自
      無主張防衛權之餘地（最高法院17年上字第686 號判例、
      最高法院84年度台非字第208 號裁判意旨參照）。
    2.證人丁○○於本院審理時雖證述：95年5 月20日伊有幫被
      告、蔡印正等人書寫1 份協議書，95年5 月29日己○○、
      蔡林富、戊○○到伊的辦公室表示協議書未加註日期，蔡
      林富在伊的辦公室大罵一頓後才離開，後來伊就打電話給
      被告，經過被告同意後，伊才打電話約己○○等人至被告
      住處，到被告住處後，伊一進門就看見被告將協議書拿起
      來放在桌上，後來己○○與戊○○進門時，伊還有聽到戊○○叫被告阿姨，然後伊彎下去撿東西才幾秒鐘時間，一
      起身就發現戊○○與被告打起來，伊並不清楚己○○進門
      時有無拿東西，己○○與戊○○要走時，有將放在桌上的
      協議書拿走，當時被告也想要拿走她所保管的協議書，所
      以協議書才會被撕破，至於己○○有無將帶來的協議書放
      在桌上，伊並不清楚，後來己○○與戊○○一起離開現場
      云云（見本院96年度簡上字第536 號卷第117 頁至第128
      頁），惟據證人丁○○於檢察官訊問時另證述：當天己○○夫妻一起到被告家裡，一開始氣氛還好，被告就將協議
      書拿起來放在桌上，後來伊有東西掉下去，伊彎身撿東西
      ，一起身他們就不知為何吵起來，接著是己○○夫妻將被
      告的協議書搶走就跑掉，因為時間有點久了，是誰搶的，
      伊已經有點忘記了；己○○與戊○○進來時，有東西掉在
      地上，伊下去撿，戊○○與被告就打成一團，伊只有看見
      協議書被撕破，有碎屑掉在地上，協議書應該是己○○拿
      走的云云（見本院卷第106 頁、96年度偵字第19032 號卷
      第6 頁），證人丁○○於檢察官訊問及本院審理中對於被
      告何時將其所保管之協議書拿出及案外人己○○、戊○○
      進入被告住處後是否立即發生搶奪協議書等情，先後證述
      不一，證人丁○○之證詞是否可信，已令人存疑；另參酌
      證人丁○○證述案外人戊○○一進門即與被告發生衝突、
      案外人己○○、戊○○係將放在桌上之協議書搶走及案外
      人己○○、戊○○係一同搶奪被告之協議書後離開被告之
      住處等情，亦與被告供述案外人戊○○、己○○進入屋內
      談了幾分鐘後才開始發生爭執、案外人己○○先將其所攜
      帶之協議書帶回車上及案外人戊○○係將被告手上所拿取
      的協議書搶走等情相歧異，證人丁○○之證詞顯有瑕疵，
      觀諸證人丁○○證述其彎腰撿取物品之時間僅有數秒鐘，
      然證人對於被告與告訴人戊○○如何發生爭執、告訴人戊○○有無攜帶協議書進入被告住處等情均證述不知情，顯
      有違常情，是證人丁○○之證詞，顯有偏頗被告之嫌，而
      不足採信。
    3.另據證人己○○於本院審理時證述：當天伊跟伊媽媽、戊○○有先到丁○○的住處，因為丁○○忘記在協議書上簽
      署日期，但是丁○○表示被告不願意簽名，伊等人就先回
      家，該份協議書共有1 式2 份，1 份是伊母親保管，1 份
      是被告保管，因為伊父母表示要將土地過戶給伊，被告反
      悔，後來丁○○有打電話給伊，說被告願意簽名了，伊與
      戊○○就到被告住處，進去被告住處後，伊就將伊保管的
      那份協議書放在桌上，要讓丁○○簽日期，被告就將伊保
      管的協議書搶過來撕毀，戊○○與被告就在搶奪協議書，
      戊○○拿著伊那份協議書保管著，然後戊○○從後面塞給
      伊，伊就趕快將伊所保管的那份協議書帶到外面，因為被
      告的兒子在家，伊只有1 人，如果協議書被撕毀，就看不
      見內容，伊所保管的那份協議書，還有多夾1 份八德土地
      的合約書，所以協議書與八德土地的那份合約書都有被撕
      毀，2 份撕毀的痕跡都一樣，後來戊○○如何與被告發生
      衝突，伊就沒有看見等語（見本院96年度簡上字第536 號
      卷第43頁），經本院當庭勘驗證人己○○所有之協議書及
      合夥購地契約書，勘驗結果為「合夥購地契約書外觀上有
      皺摺與協議書的相同，合夥購地契約書第1 面左下角有破
      損並用膠帶黏貼，第2 、3 頁正下方有輕微破損並以膠帶
      黏貼，另外原來裝訂在協議書最後1 頁之『八德鄉○○○
      段換算明細表』依照上面右上方的騎縫章及正中下方破損
      的位置應該原來裝訂在合夥購地契約書最後1 頁（第4 張
      ）」等情，核與證人己○○於本院審理時證述之情節相符
      ，是本件係被告為搶取告訴人戊○○所保管之協議書，雙
      方始發生爭執，被告並無主張正當防衛之權利，應堪認定
      。至於證人甲○○於本院審理時雖證述：該份協議書有2
      份，被告與戊○○的婆婆各保管1 份，之前有協議說不能
      將土地過戶給兒子，後來發現戊○○的婆婆將土地過戶給
      己○○，伊與被告就不高興，不肯簽協議書，當天戊○○
      有帶他們所保管的那份協議書到伊家，被告將他所保管的
      那份協議書拿在手上，戊○○就直接將被告手上之協議書
      搶過去，後來才發生拉扯云云（見本院96年度簡上字第53
      6 號卷第32頁至第33頁），證人丙○○於本院審理時證述
      ：戊○○搶了被告的合約書後，雙方才發生拉扯云云（見
      本院96年度簡上字第536 號卷第36頁至第37頁），惟觀諸
      本案之源由，係因被告與案外人蔡印正簽署協議書後，被
      告至八德地政事務所調閱謄本始發現蔡印正將土地過戶予
      兒子，且過戶之持分已違反渠等之約定，然因上開協議書
      未記載日期，告訴人戊○○始與其配偶己○○至被告之住
      所要求被告補簽日期，被告對於協議書之內容尚有爭議而
      不願簽署之情形下，雙方始發生爭執，是該份協議書係有
      利於案外人己○○及告訴人戊○○，告訴人戊○○並無撕
      毀被告所保管協議書之必要，而證人甲○○、丙○○係被
      告之子，渠等之證詞顯有偏頗被告之虞，是渠等之證詞顯
      不足採信。
    (三)綜上所述，被告上開所辯，均不足採信。本件事證明確，
      應依法論科。
二、查被告行為後，於94年2 月2 日修正公布之刑法部分條文，
    業於95年7 月1 日施行。而行為後法律有變更者，適用行為
    時之法律，但行為後之法律有利於行為人者，適用最有利於
    行為人之法律，修正後刑法第2 條第1 項定有明文，此條規
    定乃與刑法第1 條罪刑法定主義契合，而貫徹法律禁止溯及
    既往原則，係規範行為後法律變更所生新舊法律比較適用之
    準據法，是刑法第2 條本身雖經修正，但刑法第2 條既屬適
    用法律之準據法，本身尚無比較新舊法之問題，應一律適用
    裁判時之現行刑法第2 條規定以決定適用之刑罰法律，先予
    辨明。又以本次刑法修正之比較新舊法，應就罪刑有關之共
    犯、未遂犯、想像競合犯、牽連犯、連續犯、結合犯，以及
    累犯加重、自首減輕暨其他法定加減原因（如身分加減）與
    加減例等一切情形，綜其全部罪刑之結果而為比較，有最高
    法院95年度第8 次刑庭會議決議可資參照。本件被告行為後
    ，刑法第277 條第1 項普通傷害罪之法定罰金刑部分，由原
    定貨幣單位銀元1,000 元以下罰金（依罰金罰鍰提高標準條
    例第1 條前段規定提高10倍即銀元10,000元，又依現行法規
    所定貨幣單位折算新臺幣條例第2 條規定，貨幣單位為銀元
    者，以新臺幣之3 倍折算之，銀元10,000元即新臺幣30,000
    元），經依修正後刑法施行法第1 條之1 第1 項、第2 項但
    書規定，修正貨幣單位為新臺幣，並就所定數額提高為30倍
    ，亦即修正為新臺幣30,000元以下罰金；而法定罰金刑最低
    度部分，由修正前刑法第33條第5 款規定，並依罰金罰鍰提
    高標準條例第1 條前段規定提高10倍為銀元10元（折算為新
    臺幣30元）以上，修正後刑法第33條第5 款則修正為新臺幣
    1,000 元以上，以百元計算，以修正前之規定有利於被告。
    。綜上所述，自以行為時法有利於被告，應適用行為時法。
三、核被告所為，係犯刑法第277 條第1 項之傷害罪。原審以被
    告犯行明確而予論罪科刑，經核認事用法均無違誤，被告猶
    執前詞提起上訴，本院認其上訴雖無理由，本應駁回，惟被
    告所犯傷害罪，為96年4 月24日以前所犯，合於中華民國96
    年罪犯減刑條例所規定之減刑條件，應依該條例第2 條第1
    項第3 款之規定予以減刑，而原審未及適用中華民國96年罪
    犯減刑條例之規定，於法尚有未合，應予撤銷。爰審酌被告
    僅因細小爭端，即出手搶取他人之物，且傷害他人之身體，
    犯後猶執前詞否認犯罪，態度不佳等一切情狀，量處如主文
    所示之刑；又被告行為後刑法第41條已有修正，修正前刑法
    第41條第1 項前段規定（得以銀元1 元以上3 元以下折算1
    日），並依修正前罰金罰鍰提高標準條例第2 條規定提高1
    百倍為銀元100 元以上300 元以下（即新臺幣300 元以上90
    0 元以下）折算1 日，修正後刑法第41條第1 項前段則修正
    為得以新臺幣1,000 元、2,000 元或3,000 元折算1 日（裁
    判時罰金罰鍰提高標準條例第2 條並已刪除），比較行為時
    法與裁判時法，就修正之易科罰金之折算標準部分，以行為
    時法有利於被告，自應依修正後刑法第2 條第1 項前段之規
    定，適用行為時法，並依修正前刑法第41條第1 項前段、修
    正前罰金罰鍰提高標準條例第2 條規定，諭知易科罰金之折
    算標準。而被告所犯上開傷害罪，為96年4 月24日以前所犯
    ，合於中華民國96年罪犯減刑條例所規定之減刑條件，應依
    該條例第2 條第1 項第3 款之規定，減刑2 分之1 ，並依修
    正前刑法第41條第1 項前段、修正前罰金罰鍰提高標準條例
    第2 條規定，諭知易科罰金之折算標準。
據上論斷，應依刑事訴訟法第455 條之1 第3 項、第369 條第1
項前段、第364 條、第299 條第1 項前段，中華民國96年罪犯減
刑條例第2 條第1 項第3 款、第7 條、第9 條，修正後刑法第2
條第1 項前段，刑法第277 條第1 項，修正前刑法第41條第1 項
前段，刑法施行法第1 條之1 第1 項、第2 項前段，修正前罰金
罰鍰提高標準條例第2 條，判決如主文。
本案經檢察官蔡正雄到庭執行職務。
中　　華　　民　　國　　96　　年　　12　　月　　28　　日
                  刑事第四庭  審判長法　官　黃斯偉
                                    法  官  陳可薇
                                    法  官  張淑華
以上正本證明與原本無異。
如不服本判決，應於送達後10日內，向本院提出上訴狀。
                                    書記官　鄭嘉惠
中　　華　　民　　國　　96　　年　　12　　月　　28　　日
附錄本案論罪科刑法條
中華民國刑法第277條
（普通傷害罪）
傷害人之身體或健康者，處 3 年以下有期徒刑、拘役或 1 千元
以下罰金。
犯前項之罪因而致人於死者，處無期徒刑或 7 年以上有期徒刑；
致重傷者，處3 年以上10年以下有期徒刑。
